【裁判字號】    92,上訴,1111
【裁判日期】    921030
【裁判案由】    偽造文書等
【裁判全文】
臺灣高等法院臺中分院刑事判決                  九十二年度上訴字第一一一一號
    上  訴  人  臺灣南投地方法院檢察署檢察官
    被      告  戊○○
    選任辯護人  常照倫
    選任辯護人  張績寶
    被      告  丙○○
    右  一  人
    選任辯護人  張繼準
    右  一  人
    選任辯護人  張瓊文
右列上訴人因被告等偽造文書等案件，不服臺灣南投地方法院九十一年度訴字第五三
二號中華民國九十二年四月二十三日第一審判決（起訴案號：臺灣南投地方法院檢察
署八十九年度偵字第二四九二、九十一年度偵字第二七二八號），提起上訴，本院判
決如左：
    主      文
原判決關於丙○○部分撤銷。
丙○○行使偽造之私文書，足以生損害於他人，處有期徒刑肆月，如易科罰金以佰
元折算壹日。
其它上訴駁回。
    事      實
一、丙○○於民國（下同）八十三年間因承包戊○○設於南投縣集集鎮鹽水巷十一之
    三號「猷祥土木包工業工程行」之部分工程，明知乙○○、林嫦娥、簡阿省（丙○○之母）、張劉來好等人並未於其所承包之「猷祥土木包工業工程行」工程任
    臨時工，竟於八十三年年底，為使戊○○報稅之需要，先委請不知情之刻印行人
    員，偽刻乙○○、林娥嫦、簡阿省、張劉來好之印章，而使用於其虛偽製作之乙○○、林嫦娥、簡阿省及張劉來好等人名義之臨時工資表上，以為乙○○於八十
    三年七月～十一月每月領有新台幣（下同）一萬元、共五萬元，林嫦娥於八十三
    年五～九月每月各領取一萬元、共五萬元，簡阿省（丙○○之母）自八十三年八
    月～十二月每月各領取一萬元、共五萬元，張劉來好自八十三年三月～十二月每
    月各領取一萬元，共十萬元之工資證明，並持以交付予不知情之戊○○以為行使
    ，致足生損害於乙○○等人。
二、案經丁○○訴請台灣板橋地方法院檢察署檢察官呈請台灣高等法院檢察署檢察長
    令轉臺灣南投地方法院檢察署檢察官偵查起訴。
    理      由
一、訊之被告丙○○固否認有何前開犯行，辯稱伊也是工頭，代戊○○招募工人，伊
    實際上係在台北榮工處地下鐵路替戊○○工作，所以伊申報是事實，乙○○、林
    嫦娥、張劉來好及簡阿省等人確有領到薪資云云。惟查：
(一)、按臨時工之工資表係被告丙○○於年底提供予被告戊○○供報稅之用，業據被告
    戊○○供陳在卷（本院卷第五十六頁）；證人乙○○、林嫦娥於偵查中也一致證
    稱：其等於八十二、八十三年間不曾至南投工作，並未替被告戊○○之「猷祥土
    木包工業工程行」工作等語（八十九年度偵字第二四九二號卷第一六八、一七三
    、）；證人張劉來好亦證稱：「（提示八十三年證人工資表）沒有這事」等語（
    見前揭偵查卷卷二第一百五十二頁背面）；雖乙○○、林嫦娥、張劉來好等三人
    嗣於原審均翻異前詞，改稱：渠等工作係針對工頭丙○○，並不認識戊○○，且
    該工資表上之印章確係渠等本人所為，並有領得各該工資，其中林嫦娥、張劉來
    好並進一步供稱其二人工作地點係在台北地鐵復旦橋跟環南市場中間（原審卷第
    六十九～七十頁、七十二～七十三頁、七十六～七十八頁）；且依共同被告戊○○提出之「猷祥土木包工業工程行」八十三年度施作之工程合約書所載，其中榮
    民工程事業管理處臺北地下鐵施工處，其承包之工程地點係在台北，亦有合約書
    附卷足參（同前第二四九二號偵卷第一宗第一一六頁、原審卷第三十六～四十頁
    ）；另被告之母簡阿省亦於原審證稱：「八十三年間，有去我兒子的工地煮飯，
    打掃。（法官問：提示偵查二四九二號卷二第三七頁臨時工資表上之印章是否為
    你所蓋？）是我蓋的。（法官問：確有領到上述所載之工資五萬元？）有。（法
    官問：在那工作？）我兒子在台北的工寮，南投也有。我兒子說忙得時候，我有
    空就過去幫忙。有做一陣子，斷斷續續的」等語（以上見原審九十一年十月十八
    日訊問筆錄所載）；然證人簡阿省與本件被告丙○○為至親之母子關係，其證詞
    是否能客觀中立，本非無疑，其次，證人張劉來好於偵查中所稱：八十三年四月
    三十日腳斷有在中國醫藥學院接受治療，八十三年度均無工作等情，經本院向中
    國醫藥學院函查結果，雖據該院函覆本院：張劉來好於八十三年並無在該院住院
    之紀錄（本院卷第一○八頁）；惟此僅能證明證人張劉來好於偵查中所稱八十三
    年四月三十日至中國醫院學治療一事，記憶有誤而已，未可因之即率然速斷其於
    偵查中其餘所言均不實在，從而證人張劉來好、乙○○及林嫦娥證詞前後既有不
    一，則究竟何者之憑信性較高而可採，暨簡阿省所供是否與事實相符，自須由本
    院斟酌全辯論之意旨及卷內證據資料加以判斷（最高法院七十四年度台上字第一
  五九九號判例足資參照）。
(二)、經查，被告丙○○本人於偵查中即坦言：只有伊及其太太鄭秀月二人來過南投工
    作，且係替戊○○做綁鐵之工作，一、二年內各做一個月而已（同前偵卷第一七
    七頁反面）；此外並未提及於八十二、八十三年間，另有在台北為被告戊○○招
    募工人或承包工程及工程之名稱為何，再對照乙○○、林嫦娥、張劉來好、簡阿
    省之臨時工資表所載，其領取薪資之期間分別係：乙○○自八十三年七月～十一
    月、林嫦娥自八十三年五～九月、簡阿省自八十三年八月～十二月、張劉來好自
    八十三年三月～十二月，與被告丙○○所言伊於八十二年、八十三年各只替戊○○做一、二個月之事實亦互有矛盾、不符，且被告丙○○既自承與其妻均有任職
    戊○○經營之猷祥土木包工業工程行，又何以工資清冊中未見其二人領取薪資之
    記載？再由共同被告戊○○所提出之榮民工程事業管理處台北地下鐵路施工處工
    程初驗紀錄單所載該地下施工工程，實際開工日期係八十三年一月二十二日，實
    際完工日期則為：八十三年五月二十三日（本院卷第四十頁），與乙○○、林嫦
    娥、簡阿省及張劉來好等四人前開臨時工資表上所載領取工資之月份、日期亦有
    出入，由此可知被告丙○○之前開臨時工工資表確有虛偽不實之情，證人乙○○
    、林嫦娥、簡阿省及張劉來好於原審所言，應係附和及迴護被告之詞，委無可採
    ，應以證人乙○○、林嫦娥、張劉來好及被告丙○○於偵查中所言，較為可採。
二、綜上，本案證人乙○○、林嫦娥、簡阿省及張劉來好既未於八十三年間任職於戊○○設於南投縣集集鎮鹽水巷十一之三號之「猷祥土木包工業工程行」，衡情自
    不可能將其私章交給被告，丙○○於本院又坦承乙○○、林嫦娥、簡阿省、張劉
    來好等四人之臨時工工資表係其所製作，可見乙○○等人之印章應為其所盜刻使
    用無訛，其罪證已明，犯行洵堪認定。
三、核被告丙○○偽刻乙○○、林嫦娥、簡阿省、張劉來好名義之印章，以偽造該四
    人各義之八十三年度臨時工工資表，再以證明前揭乙○○等人於八十三年間有向
    猷祥土木包工業工程行，領取總額各五萬元或十萬元薪資之憑證，並據以交付予
    戊○○以為行使，致足生損害於乙○○等人，核係犯刑法第二百十六條、第二百
    十條行使偽造私文書之罪，其以於密接之時間內，接續偽造乙○○、林嫦娥、簡
    阿省及張劉來好等四人名義之工資表，只成立一偽造行為，其委由不知情之印章
行偽刻印章，係間接正犯。被告偽刻印章並使用之，係偽造私文書之部分行為，
    其偽造私文書之低度行為，又為行使之高度行為所吸收，均不另論罪。又本件臨
    時工工資表，固係被告丙○○依其附隨業務所製作，但各該工資表上係記載前開
    乙○○等四人，各於何時向猷祥土木包工業工程行領取若干薪資，並蓋印以為證
    明，是該文書已屬以乙○○等四人名義製作之私文書，並具收據之性質，縱其係
    由被告丙○○本於業務需要所為，亦不構成業務上登載不實罪，公訴人就此認又
    同時構成明知為不實之事項，而登載於業務上所載之文書，尚有不合，附此敘明
    （參見最高法院八十九年度台上字第三七○二號判決意旨參照）；原審就前開不
    利於被告丙○○之事證，未予詳查，而遽行採信證人乙○○、林嫦娥、簡阿省、
    張劉來好等人所為迴護被告丙○○之詞，而為被告丙○○無罪之諭知，尚有未洽
    ，檢察官上訴意旨指摘及此，核屬有據，爰將原判決就此部分予以撤銷，並審酌
    被告丙○○素行良好，且實際上係任被告戊○○之工頭，並有領取工資，只是為
    便宜行事之方便，而偽造不實之工資表、及其偽造之人數、金額、所生危害、犯
    後未坦承犯行等一切情狀量處如主文所示之刑。又刑法第四十一條，業於九十年
    一月四日修正，同年月十日經總統公布施行，依修正後之新法規定：「犯最重本
    刑為五年以下有期徒刑以下之刑之罪，而受六個月以下有期徒刑或拘役之宣告，
    因身體、教育、職業、家庭之關係或其他正當事由，執行顯有困難者，得以一元
    以上三元以下折算一日，易科罰金。但確因不執行所宣告之刑，難收矯正之效，
    或難以維持法秩序者，不在此限。」「併合處罰之數罪，均有前項情形，其應執
    行之刑逾六月者，亦同」，而本件係符合修正前之規定：「犯最重本刑為三年以
    下有期徒刑以下之刑之罪，而受六個月以下有期徒刑或拘役之宣告，因身體、教
    育、職業、家庭之關係，執行顯有困難者，得以一元以上三元以下折算一日，易
    科罰金。」，故本條文之修正，擴大得諭知易科罰金之範圍，以修正後新法對被
    告為有利，應依刑法第二條第一項前段規定，依修正後刑法第四十一條諭知易科
    罰金之折算標準以資懲儆。
四、公訴意旨另略以：被告戊○○與丙○○係朋友，被告戊○○係設於南投縣集集鎮
    鹽水巷十一之三號「猷祥土木包工業工程行」獨資納稅義務人之負責人，兩人為
    使納稅義務人猷祥土木包工業工程行逃漏營利事業所得稅，竟基於共同概括犯意
    聯絡，明知丁○○、林金郎、乙○○、林嫦娥、簡阿省、張劉來好於八十三年間
    ，未於猷祥土木包工業工程行任臨時工，卻偽刻上揭人之印章，並使用於虛偽製
    作其附隨業務應作成之丁○○、林金郎、乙○○、林嫦娥、簡阿省、張劉來好等
    人領取薪資之臨時工資表，而該工資表示丁○○等人已收受該工資之事實之用意
    證明，藉以製作業務上登載不實之文書，其中丁○○、木金郎部分之工資表亦具
    有私文書性質，足以生損害於丁○○等人。完成後，復持以在丁○○等人之扣繳
    憑單上，虛偽記載自八十三年一月起至同年十二月止，在猷祥土木包工業工程行
    工作，並分別領得薪資二十四萬、二十四萬、五萬、五萬、五萬、十萬元等事項
    ，依此製作完成不實之扣繳憑單，虛列營運成本增加，營利所得減少，嗣並由不
    知情之會計人員填寫薪資支出金額不實之各類所得結算申報書、營利事業所得稅
    結算申報書等業務上文書，併同前開薪資表、扣繳憑單，均持以於八十四年初某
    日，向財政部臺灣省中區國稅局南投縣分局申報猷祥土木包工業工程行八十三年
    度之營利事業所得，以此不正當方法逃漏稅捐，使猷祥土木包工業工程行得以逃
    漏八十三年度營利事業所得稅十八萬二千五百元（按適用稅率百分之二十五計算
    ），足生損害於稅捐稽徵機關對於稅捐稽徵之正確性，及使丁○○等人遭到稅捐
    稽徵機關誤徵稅捐之危險。因認被告戊○○、丙○○共犯稅捐稽徵法第四十七條
    第一款、第四十一條之納稅義務人以詐術逃漏稅捐罪、二百十六條、二百十五條
    行使業務不實文書罪嫌，被告戊○○另犯刑法第二百十六條、第二百十條行使偽
    造私文書罪云云。
五、訊之被告戊○○則否認有何公訴人所指右開犯行，辯稱：「我都交給工頭小包負
    責，所以工地上大部分工人我都不認識。」、「八十三年那時我工作很多，我的
    工資表都是小包提供給我，都是丙○○跟己○○提供給我的。」；被告丙○○亦
    否認有何逃漏稅捐及行使業務上登載不實之犯行，辯稱：「起訴書所記載那幾個
    人（乙○○、林嫦娥、簡阿省、張劉來好）確係伊找來替戊○○做工，他們大部
    分在台北作，因被告戊○○在台北鐵路地下化北隧道有工程，沒有登載不實等語
    。經查：
  (一)被告戊○○部分：按被告戊○○於八十六年十二月九日、八十六年十二月十九日
    、八十七年二月十六日分別接受財政部臺灣省中區國稅局談話時，即已提及八十
    三年間其經營之「猷祥土木包工業工程行」所承包之工程中，有將模板工程再轉
    包給己○○等情（見臺灣南投地方法院檢察署八十九年度偵字第二四九二號偵查
    卷卷二第一百二十四頁至第一百三十頁所附之財政部臺灣省中區國稅局審查三科
    談話記錄）；證人己○○於原審亦證實：於八十三年間確有向猷祥土木包工業工
    程行承包工程或工作，並包工人給被告戊○○，其中丁○○、林金郎即為其找來
    的工人，但因伊當時請了十幾個工人，有的作一天就沒做，有的作兩、三天就沒
    就作，沒辦法報工資，就加在林金郎、丁○○等人身上，並提供給戊○○，但戊○○不知道有此情形等語（見原審卷第一二五～一二八頁）；其於本院調查庭也
    再度證稱：當時伊找了十幾人，有的只做一、二天，只有幾千元，很難算，所以
    就把他們一起報在丁○○、林金郎名下，要報多少係伊集中起來報，不是戊○○
    跟他說的，戊○○只向伊要所得稅資料而已，戊○○是整個工程包給伊，工人有
    幾人他不管，均由伊去找工人來做，這些工人都是臨時工，有時只做一兩天就走
    了，伊沒有辦法報，所以就將他們報在丁○○、林金郎他們那裡（本院卷第五十
    三～五十五頁）；其於臺灣南投地方法院檢察署九十一年度偵緝字第一七四號己○○偽造文書一案，亦供稱：「（問：為何一個人【指林金郎】要報到二十幾萬
    的稅？）因施工的工人有的是臨時工，只做了兩、三天，沒有報稅，但要支付他
    們工資，所以將這些臨時工的工資轉到林金郎等五人那裡，我確實有發放這些工
    資，只是不知道那些臨時工是什麼人，才這麼做。：：如果我不這樣做，無法發
    薪資給那些臨時工。」等語（見該案九十二年一月二十九日、九十二年二月十八
    日訊問筆錄）；及共同被告丙○○也陳明：臨時工工資表是由伊製作後交給被告
    戊○○的，戊○○不見得清楚工人到底有幾人，因為工地比較多，戊○○給伊多
    少錢，伊就報多少給他（本院卷第二十七頁）；是由己○○及丙○○之前開供詞
    ，可知其二人於八十三年間確曾向被告戊○○所經營之「猷祥土木包工業工程行
    」承攬部分之工程，並實際向被告戊○○領有各臨時工薪資表所載之薪資總額，
    只因臨時工人數不定、流動性高，為了便宜行事起見，或將其二人自己承攬之利
    潤所得，以少報多分散登載於臨時工人之薪資上，甚或虛擬臨時工有工作等方式
    製作不實之工資表，被告戊○○基於定作人之立場，單純發包工程，並於各承包
  工程完工時，依約給付報酬核發已施作之之工程款，就各工頭實際上於何時何地
    招募何人？各臨時工姓名為何？共有多少人？各臨時工每人如何分配工作？工作
    之天數及工作項目各為何等招工細節，既未參與，自無從知其詳，其辯稱不知情
    ，與經驗法則並無不合，應足採信。
  (二)綜上，本案既由工頭即己○○、林基盛就其承攬之部分工程，自行招募工人、領
    取報酬、發放工資、並提供定作人其領取報酬之憑證，被告戊○○對於實地施作
    工程之工人究有幾人，各係何人，並不知情，已如前述，且被告戊○○既實際支
    付給己○○、林基盛二人如薪資表所載之工程款，乃按其實付之費用，以己○○
    、丙○○二人提供之臨時工薪資表，填列為營業成本，據以申報稅營利事業所得
    稅，自無何逃漏稅捐之不法犯意，此外，又無證據證明被告戊○○對各該不實之
    工資表，與己○○、丙○○有何犯意聯絡及行為分擔，其因之囑付會計人員製作
    扣繳憑單、各類所得結算申報書、營利事業所得稅申報書，憑以申報營利事業所
    得稅，亦難認有何違反稅捐稽徵法之不法犯意，原審因之以其罪嫌尚有不足，而
    為無罪之諭知並無不合，再者，臨時工之工資表，除可供業主報稅之需外，更具
    收據之性質，是己○○、丙○○身為工頭，為領取並發放工資，自須報具工資表
    供業主核發薪水用，此為一體之兩面，並無異常之處，而一般之外地工，工頭因
    考慮食宿、交通之問題，故薪資高於本地人，亦非不可能之事，被告戊○○單由
    書面之形式，就其是否過高難以知其詳，故檢察官上訴意旨徒以受益者是被告戊○○、外地人之薪資所得均遠高於在地人，被告戊○○無不知之理，認被告戊○○犯有前開各罪，難免有推測之嫌，並乏實據，自難採憑，其此部分上訴為無理
    由，應予駁回。
六、至於丙○○被訴業務上登載不實、行使業務上登載不實罪及逃漏稅捐部分，雖本
    案有關證人乙○○、林嫦娥、簡阿省及張劉來好等人之臨時工工資表，係由為被
    告丙○○所提供並製作，但其上已蓋有乙○○、林嫦娥、簡阿省、張劉來好之印
    章，即具有由渠等具名簽收各金錢之收據性質，已失業務上所掌文書之性質，而
    屬渠等名義私文書，故被告丙○○未經渠等同意而製作不實之工資表並據以行使
    ，應成立偽造私文書、行使偽造私文書罪，不另論業務上登載不實或行使登載不
    實文書罪。至逃漏稅捐部分，因納稅義務人即被告戊○○係依其實付之工程費用
    ，列為成本，據以申報營利稅捐，自無逃漏稅捐之可言，被告丙○○縱有提供不
    實之薪資表，亦不生幫助以詐術或不正當逃漏稅捐之問題，況被告丙○○復非「
    土木包工業工程行」之納稅義務人，與稅捐稽徵法第四十一條、四十七條係以納
    稅義務人或公司負責人為犯罪構成要件亦有不符，其本身又未持之以報稅，自不
    生藉此施用詐術或以其他不正當方法逃漏稅捐之刑事責任問題，至多僅屬漏報承
    包工程利潤所得之單純逃漏稅捐之問題，此部分亦不為罪，但因公訴人認被告丙○○前揭業務上登載不實或行使業務上登載不實文書罪、逃漏稅捐罪部分與右開
    論罪科刑部分互有想像競合犯之裁判上一罪關係，故不另為無罪之諭知。
據上論結，應依刑事訴訟法第三百六十九條第一項前段、第三百六十四條、第三百六
十八條、第二百九十九條第一項前段、刑法第二百十六條、第二百十條、第二條第一
項前段，第四十一條、罰金罰鍰提高標準條例第二條，判決如主文。
本案經檢察官甲○○到庭執行職務。
中      華      民      國      九十二     年     十      月    三十    日
                                  臺灣高等法院臺中分院刑事第七庭
                                        審判長法  官  林  榮  龍
                                              法  官  江  錫  麟
                                              法  官  謝  說  容
右正本證明與原本無異。
戊○○部分檢察官得上訴。
被告丙○○部分，檢察官、被告丙○○均可上訴。
如不服本判決應於收受送達後十日內向本院提出上訴書狀，其未敘述上訴之理由者並
得於提起上訴後十日內向本院補提理由書（均須按他造當事人之人數附繕本）。
                                              書記官  金  珍  華
中      華      民      國      九十二     年    十一     月     三     日
附錄論罪科刑條文：
中華民國刑法第二百一十六條：
 (行使偽造變造或登載不實之文書罪)
行使第二百十條至第二百十五條之文書者，依偽造、變造文書或登載不實
事項或使登載不實事項之規定處斷。
中華民國刑法第二百一十條：
 (偽造變造私文書罪)
偽造、變造私文書，足以生損害於公眾或他人者，處五年以下有期徒刑。
                                                                        Ｉ


司法院資訊處製作；財團法人民間司法改革基金會備份。
